【裁判字號】    97,上訴,495
【裁判日期】    970901
【裁判案由】    違反商業會計法等
【裁判全文】
臺灣高等法院高雄分院刑事判決         97年度上訴字第495號
上  訴  人  臺灣高雄地方法院檢察署檢察官
被      告  甲○○
被      告  乙○○
選任辯護人  楊靖儀律師
上列上訴人因被告違反商業會計法等案件，不服臺灣高雄地方法
院96年度訴字第542 號中華民國97年1 月25日第一審判決（起訴
案號：臺灣高雄地方法院檢察署95年度偵緝字第1478號），提起
上訴，本院判決如下：
    主  文
上訴駁回。
    理  由
一、本判決所引用之證據資料（詳後引用之各項證據），其中傳
    聞證據部分，縱無刑事訴訟法第159 條之1 至第159 條之4
    或其他規定之傳聞證據例外情形，亦因檢察官及被告甲○○
    、乙○○、辯護人於原審及本院審判程序，對證據能力均不
    爭執，本院審酌該等書面及言詞證據作成時之情況，認為適
    當，依刑事訴訟法第159 條之5 第1 項之規定，均有證據能
    力。
二、公訴意旨略以：被告甲○○係協合科技有限公司（下稱協合
    公司，設於高雄市三民區○○○路58號11樓之1） 實際負責
    人，於民國91年某日以每月新臺幣（下同）20,000元之代價
    ，邀約被告乙○○擔任協合公司名義負責人。被告乙○○可
    預見如擔任名義負責人，可能為他人用以成立空頭公司，復
    以該空頭公司填載不實會計憑證而幫助逃漏稅捐，惟仍基於
    幫助之不確定故意，於不詳時地將其身分證件交給被告甲○
    ○，容由被告甲○○於91年3 月間持其身分證向高雄市政府
    申請辦理變更登記為協合公司負責人。嗣被告甲○○以協合
    公司名義，連續於92年1 月間起至同年6 月間止，為下列行
    為，足以生損害於主管機關核課稅捐之正確性：(一)明知協合
    公司與浚石工程公司、岡盟實業有限公司、思拓科技有限公
    司、緯志企業有限公司、成翰電子實業有限公司、勝權資訊
    社等公司或營利事業間，並無實際進貨交易，竟自以上各營
    業人取得如附表一所示進項發票共10張（發票號碼、面額均
    詳如附表一），金額共計34,524,720元，充當協合公司之進
    項憑證，復藉加值型營業稅制進銷項扣抵原則，抵扣協合公
    司銷項稅額，逃漏營業稅共計1,726,236 元。(二)明知協合公
    司與鑫實企業有限公司、中金股份有限公司、捷睿國際有限
    公司、易利旺光電科技股份有限公司、百原開發實業有限公
    司、安豐通運有限公司、鼎運運通有限公司、竹堤國際行銷
    事業有限公司及捷得企業有限公司間，並無實際銷貨之事實
    ，竟基於幫助該他人逃漏營業稅之概括犯意，連續自92年2
    月間起至4 月間止，開立發票共計44紙（發票號碼詳如附表
    二，起訴書誤載為45紙），金額共計33,179,680元，提供與
    附表二所示公司充作進項憑證，嗣由附表二編號3 、5 、6
    、8 及9 所示公司，持以向稅捐主管機關申報進項金額，憑
    供扣抵銷項稅額，幫助各該公司逃漏稅捐共計623,584 元。
    因認被告甲○○所為，涉犯稅捐稽徵法第41條、第43條第1
    項逃漏及幫助逃漏稅捐、商業會計法第71條第1 款以明知不
    實之事項而填製會計憑證並記入帳冊罪嫌；被告乙○○所為
    ，涉犯稅捐稽徵法第43條第1 項幫助他人逃漏稅捐罪、刑法
    第30條第2 項、商業會計法第71條第1 款幫助填製不實會計
    憑證罪嫌云云。並以：(一)被告乙○○坦承擔任協合公司掛名
    負責人；(二)被告甲○○供承經營協合公司；(三)陳羿靜證稱被
    告乙○○僅係協合公司名義負責人，實際負責人為被告甲○
    ○；(四)協合公司登記資料表、營業稅稅籍資料查詢作業及營
    業人變更登記檢查表、財政部高雄市國稅局高雄縣分局93年
    12月7 日財高國稅審三字第0930084072號移送書（含附件協
    合公司營業稅稅籍資料、營業稅年度查詢資料、統一發票查
    核清單）、協合公司進銷項廠商流程圖、取得統一發票明細
    表、取得及開立不實發票金額明細表、92年1 月至同年6 月
    之進項憑證明細資料表，為其主要論據。
三、按犯罪事實應依證據認定之，無證據不得認定犯罪事實；不
    能證明被告犯罪者，應諭知無罪之判決；刑事訴訟法第154
    條第2 項、第301 第1 項分別定有明文。認定犯罪事實所憑
    之證據，雖不以直接證據為限，間接證據亦包括在內，然而
    無論直接或間接證據，其為訴訟上之證明，須達於通常一般
    人均不致有所懷疑，而得確信其為真實之程度者，始得據為
    有罪之認定。檢察官對於起訴之犯罪事實，應負提出證據及
    說服之實質舉證責任，倘其所提出之證據，不足為被告有罪
    之積極證明，或其指出證明之方法，無從說服法院以形成被
    告有罪之心證，基於無罪推定之原則，自應為被告無罪判決
    之諭知（最高法院76年台上字第4986號、92年台上字第128
    號判例參照）。一般公司之董事長、董事或股東等職務，常
    以人頭（即掛名者）充任，時所常見，其目的或因公司設立
    登記（符合法定人數），或為避稅，或因實際負責人信用不
    良等等，原因眾多，不一而足，並非具有人頭之公司，即當
    然係為從事不法目的而為，此與販賣帳戶或提供帳戶給詐欺
    集團，以從事電話詐騙等財產犯罪之情形，不可等同而論。
    故充當公司行號負責人之人頭者，如該公司或所屬實際負責
    之人確有從事不法時，該等人頭是否必然即有參與該公司之
    不法所為，或者對該公司之不法所為有所認識或預見，而同
    意以掛名負責人之方式參與或予以幫助，仍應視個案中該充
    任人頭者之涉案程度深淺而為判斷。
四、本件就公訴意旨所指之犯罪事實，公訴人除應證明附表一、
    二所示公司與協合公司間開立之統一發票確屬不實外，尚應
    就協合公司於92年1 月至同年6 月填製或取得不實會計憑證
    以逃漏或幫助逃漏稅捐該段期間，被告甲○○、乙○○確有
    擔任協合公司負責人或實際參與運作，並以該公司名義填製
    前揭不實之統一發票。經查：
  (一)依協合公司營業稅稅籍資料查詢作業及營業人變更登記檢查
    表、財政部高雄市國稅局高雄縣分局93年12月7 日財高國稅
    審三字第0930084072號移送書（含附件協合公司營業稅稅籍
    資料、營業稅年度查詢資料、統一發票查核清單）、協合公
    司進銷項廠商流程圖、取得統一發票明細表、取得及開立不
    實發票金額明細表、92年1 月至同年6 月之進項憑證明細資
    料表，固可證明協合公司92年1 月至6 月之相關交易確屬異
    常。惟被告乙○○、甲○○自92年1 月至92年6 月，究竟有
    無實際參與協合公司運作，則無從僅據以上資料為憑。
  (二)被告乙○○所辯：不知協合公司有虛開發票。當時我由王培
    松介紹，到「王先生」四維路住處，甲○○也在場，「王先
    生」說有朋友開公司，因信用有瑕疵，要一位掛名負責人以
    申請信用狀，每月付我20,000元等情，核與協合公司業務經
    理陳羿靜所稱：「乙○○為掛名董事長，未曾決策任何事情
    ，只有早上到公司、中午就離開」（他字第4722號卷第130
    頁；原審卷第74頁）；及協合公司財務經理王麗君所稱：「
    協合公司名義負責人為乙○○，但他沒有實際參與公司經營
    」（原審卷第66頁），大致相符。則被告乙○○聽信他人所
    言而同意掛名為負責人，如未實際參與協合公司經營，能否
    認其主觀上業已知悉協合公司係為從事虛開發票等不法犯行
    或有預見可能性，實有疑問。故協合公司縱有虛開發票或取
    得不實發票以逃漏稅捐或幫助逃漏稅捐之情事，亦難認被告
    乙○○主觀上有何犯意，並基於幫助之意思而參與。
  (三)被告乙○○所辯：91年5 月底、6 月初至協合公司上班，後
    來有要求協和公司變更負責人，但推說找不到人，還在辦理
    ，經過兩個月，因業務員沒有領到薪水，所使用之桌椅、電
    腦、冷氣均未付款給廠商，說要暫停營業，我就沒有再到協
    和公司，到第4 個月，業務主任陳羿靜告訴我協和公司不見
    了等情，核與王麗君所稱：「協合公司營運結束的時間，不
    會超過91年10月，當時在做勞委會的案子，林柄成擔任執行
    董事、『王董』掛名監察人，公司所用桌椅，廠商都是陳羿
    靜介紹，因錢付不出來，廠商就將桌椅搬走，公司解散後，
    沒有與乙○○聯繫」（原審卷第66頁），及陳羿靜所稱：「
    91年間在協合公司任職，同年夏天因租金、辦公桌、電腦均
    無錢支付，我便離開公司，後來無法與協合公司人員聯絡」
    （原審卷第74頁），亦相符合。則協合公司因經營不善停止
    營業，營業所在地之硬體設備，均因廠商抵債而遭搬空，已
    是人去樓空，被告乙○○所辯業已離開協合公司，自屬可信
    。起訴意旨所指協合公司於92年1 月份重起爐灶申請發票使
    用，尚難認定確為被告乙○○所知悉。
  (四)被告乙○○在91年5 月底至同年8 月間，因擔任掛名負責人
    ，雖有進出協合公司，而協合公司原做電腦零件業務，之後
    改做勞委會就業服務專案，以賺取人力仲介費用，為此專案
    並另行聘僱業務經理陳羿靜等情，業據王麗君、陳羿靜證述
    無訛（原審卷第64、66、68、73頁）。由此觀之，協合公司
    於該段期間內確實有經營、推展業務之作為，被告乙○○所
    獲得之資訊及印象，對協和公司有正常營業行為，應有合理
    信賴，至其嗣後離開係因協和公司無法繼續營業，並非察覺
    有何不法作為。此外，復查無其他積極證據，足以證明被告
    乙○○業已知悉或預見協合公司有從事虛開發票之不法犯行
    ，縱被告乙○○掛名負責人之時間係至92年5 月15日（依協
    合公司章程記載，92年4 月22日章程修正時，負責人即變更
    為林坤煌，調查局卷(二)第11頁），仍不足以認定被告乙○○
    確有幫助逃漏稅捐、幫助虛開發票之犯行。
  (五)被告甲○○所辯：協合公司91年2 月19日成立時，公司裝潢
    費用是我拿出來的，負責人是王鄭月女時，我比較常在公司
    。後來，「林柄成」及「王董」帶乙○○進來，說有勞委會
    人力仲介的專案要做，因與我做電子、電腦貿易之生意不符
    ，我雖繼續擔任股東，但另轉往大陸發展，91年7 、8 月我
    在大陸作電腦、電子貿易，王麗君、陳羿靜有打電話給我，
    說協和公司已經無法營運。我在協合公司時，沒有看過發票
    ，會計師是「王董」找的，交易是「王董」、「林董」在接
    洽等情，核與上述協合公司因經營不善而停止營業相符，當
    時，被告甲○○確實不在國內，有其入出境記錄表可佐（原
    審卷第57頁）。協合公司迄未辦理解散登記，以致公司之形
    式猶仍存在，但其實質營業能力則已喪失，縱依陳羿靜、乙
    ○○所稱91年間其等在協合公司任職之印象，被告甲○○應
    屬公司實際負責人，亦無從據此連結而認定被告甲○○在協
    合公司停業後，另有參與92年1 月至6 月虛開發票逃漏稅捐
    及幫助逃漏稅捐之犯行。
  (六)協合公司92年1 月份發票究由何人領取，依紘洋會計師事務
    所負責人歐律利即歐春園所稱：「92年1 月間協合公司會計
    向我表示要使用統一發票，要求事務所代辦申請，經我告知
    該會計轉告負責人乙○○，須前往稅捐稽徵處簽名申請並填
    寫委託事務所辦理之委託書，由我指派員工石弘琪至該分處
    填妥委託書上受託人資料後，由稅捐處查核並核發購票證，
    再由本事務所以購票證購得協合公司92年1 、2 月、3 、4
    月及5 、6 月份統一發票，並由協合公司派員前來領取，當
    時所留給我的資料，是『孫先生』的聯絡電話，未曾見過甲
    ○○或乙○○」（調查卷(一)第11、14頁），被告乙○○既否
    認曾經領取發票，且協合公司亦有留存被告乙○○之私章，
    則由他人偽冒被告乙○○名義填寫委託書，並非毫無可能。
    參以歐律利所稱協合公司92年1 月間領取發票時之聯絡人為
    「孫先生」，足認協合公司在92年所為業務，不論合法與否
    ，仍與被告甲○○、乙○○無關。況依會計師張簡榮吉所稱
    ：「92年3 、4 月間有名自稱『億盛財稅顧問公司』之孫先
    生持『孫銘』之名片（嗣後經指認為孫福全）委託我辦理協
    合公司之地址及負責人變更，並將公司設立相關資料、羅姓
    負責人簽立股權讓渡同意書、公司大小章及設立章程交給我
    ，我便將協合公司以變更股東、負責人及地址之方式過戶給
    林坤煌」（調查卷(一)第42、43頁），由此足認協合公司在92
    年間僅有形式上公司名稱，隨時有遭不法份子利用之可能，
    在無其他積極證據，足資認定被告乙○○、甲○○確有參與
    或幫助協合公司92年間虛偽填製會計憑證、逃漏稅捐及幫助
    逃漏稅捐犯行之情形下，尚難據以該罪相繩。
  (七)按公司負責人並非稅捐稽徵法第41條之犯罪或受罰主體，依
    同法第47條第1 款之規定，僅代替公司受徒刑之處罰，故此
    情形而受罰之公司負責人，乃屬於「代罰」之性質，非屬於
    公司負責人本身之犯罪行為。且應代公司負違反稅捐稽徵法
    第41條刑事責任之人，亦僅限於公司之登記負責人，公訴意
    旨認被告甲○○觸犯稅捐稽徵法第41條，即有誤會。
五、綜上所述，檢察官所提證據尚不足證明被告甲○○、乙○○
    確於92年1 月至6 月間為被訴違反或幫助違反商業會計法、
    稅捐稽徵法之犯行，既未達於通常一般之人均不致有所懷疑
    ，而得確信所指被告甲○○、乙○○之犯罪行為，確屬真實
    之程度，並形成犯罪之合理懷疑存在。此外，依卷內現存資
    料，復查無其他積極證據，足認被告甲○○、乙○○確有公
    訴意旨所指之以上各項犯行，原審以不能證明犯罪，而為無
    罪之諭知，核無違誤。檢察官上訴意旨，猶執前詞指摘原判
    決不當，為無理由，應予駁回。
六、被告甲○○經合法傳喚，無正當理由不到庭，爰不待其陳述
    ，逕行判決。
據上論斷，應依刑事訴訟法第368 條、第371 條，判決如主文。
本案經檢察官鄭銘謙到庭執行職務。
中    華    民    國    97    年    9     月    1     日
                  刑事第五庭    審判長法  官  曾永宗
                                      法  官  任森銓
                                      法  官  王伯文
以上正本證明與原本無異。
如不服本判決應於收受本判決後10日內向本院提出上訴書狀，其
未敘述上訴理由者，並得於提起上訴後10日內向本院補提理由書
狀（應附繕本）「切勿逕送上級法院」。
中    華    民    國    97    年    9     月    1     日
                                      書記官  黎  珍
【附表一】
 ┌───┬─────────┬───────┬──────┬─────┐
 │ 編號 │協合公司取得下列營│發  票  面  額│逃漏稅捐金額│發票號碼  │
 │      │業人所開立不實發票│              │            │          │
 ├───┼─────────┼───────┼──────┼─────┤
 │  １  │浚石工程現公司    │1,890萬元     │  945,000 元│SU00000000│
 ├───┼─────────┼───────┼──────┼─────┤
 │  ２  │岡盟實業有限公司  │919萬8,720元  │  459,936 元│SU00000000│
 │      │                  │103萬6,000元  │   51,800 元│SU00000000│
 │      │                  │              │            │          │
 ├───┼─────────┼───────┼──────┼─────┤
 │  ３  │思拓科技有限公司  │80萬元        │4萬元       │RW00000000│
 │      │                  │80萬元        │4萬元       │RW00000000│
 ├───┼─────────┼───────┼──────┼─────┤
 │  ４  │緯志企業有限公司  │37萬元        │1萬8,500元  │SU00000000│
 ├───┼─────────┼───────┼──────┼─────┤
 │  ５  │成翰電子實業有限公│95萬元        │4萬7,500元  │RU00000000│
 │      │司                │95萬元        │4萬7,500元  │RU00000000│
 │      │                  │60萬元        │3萬元       │RU00000000│
 ├───┼─────────┼───────┼──────┼─────┤
 │  ６  │勝權資訊社等公司  │92萬元        │4萬6,000元  │RU00000000│
 └───┴─────────┴───────┴──────┴─────┘
【附表二】
 ┌───┬─────────┬────┬─────────┬─────┬──────────┐
 │ 編號 │取得協合公司開立之│發票張數│逃漏稅捐金額合計數│發票號碼  │備                註│
 │      │不實發票營業人名稱│        │                  │          │                    │
 ├───┼─────────┼────┼─────────┼─────┼──────────┤
 │  １  │鑫實企業有限公司  │    20張│                - │SY00000000│鑫實企業有限公司並未│
 │      │                  │        │                  │SY00000000│持以扣抵銷項稅額    │
 │      │                  │        │                  │SY00000000│                    │
 │      │                  │        │                  │SY00000000│                    │
 │      │                  │        │                  │SY00000000│                    │
 │      │                  │        │                  │    │    │                    │
 │      │                  │        │                  │SY00000000│                    │
 ├───┼─────────┼────┼─────────┼─────┼──────────┤
 │  ２  │中金股份有限公司  │     9張│        474,309元 │SY00000000│-                   │
 │      │                  │（起訴書│                  │SY00000000│                    │
 │      │                  │誤載為10│                  │SY00000000│                    │
 │      │                  │張）    │                  │SY00000000│                    │
 │      │                  │        │                  │SY00000000│                    │
 │      │                  │        │                  │SY00000000│                    │
 │      │                  │        │                  │SY00000000│                    │
 │      │                  │        │                  │SY00000000│                    │
 │      │                  │        │                  │SY00000000│                    │
 ├───┼─────────┼────┼─────────┼─────┼──────────┤
 │  ３  │捷睿國際有限公司  │     5張│         81,000元 │RY00000000│-                   │
 │      │                  │        │                  │RY00000000│                    │
 │      │                  │        │                  │RY00000000│                    │
 │      │                  │        │                  │RY00000000│                    │
 │      │                  │        │                  │RY00000000│                    │
 ├───┼─────────┼────┼─────────┼─────┼──────────┤
 │  ４  │易利旺光電科技股份│     2張│                 -│SY00000000│易利旺光電科技股份有│
 │      │有限公司          │        │                  │SY00000000│限公司並未持以扣抵銷│
 │      │                  │        │                  │          │項稅額              │
 ├───┼─────────┼────┼─────────┼─────┼──────────┤
 │  ５  │百原開發實業有限公│     3張│         25,875元 │RY00000000│-                   │
 │      │司                │        │                  │RY00000000│                    │
 │      │                  │        │                  │RY00000000│                    │
 ├───┼─────────┼────┼─────────┼─────┼──────────┤
 │  ６  │安豐通運有限公司  │     1張│         21,500元 │RY00000000│-                   │
 ├───┼─────────┼────┼─────────┼─────┼──────────┤
 │  ７  │鼎運運通有限公司  │     1張│                 -│RY00000000│鼎運運通有限公司並未│
 │      │                  │        │                  │          │持以扣抵銷項稅額    │
 ├───┼─────────┼────┼─────────┼─────┼──────────┤
 │  ８  │竹堤國際行銷事業有│     1張│         16,000元 │RY00000000│-                   │
 │      │限公司            │        │                  │          │                    │
 ├───┼─────────┼────┼─────────┼─────┼──────────┤
 │  ９  │捷得企業有限公司  │     2張│          4,900元 │SY00000000│捷得企業有限公司於92│
 │      │                  │        │                  │SY00000000│年6月間就發票號碼SY0│
 │      │                  │        │                  │          │0000000 號曾申報進貨│
 │      │                  │        │                  │          │退出及折讓11萬元    │
 └───┴─────────┴────┴─────────┴─────┴──────────┘


司法院資訊處製作；財團法人民間司法改革基金會備份。
